臺灣屏東地方法院刑事判決
       111年度訴字第42號
公  訴  人  臺灣屏東地方檢察署檢察官
被      告  林豐博


            陳昱辰



上列被告因妨害秩序等案件，經檢察官提起公訴（110年度少連
偵字第67號），因被告於準備程序中就被訴犯罪事實均為有罪之
陳述，經本院告知簡式審判程序之旨，並聽取當事人之意見後，
由本院合議庭裁定改由受命法官獨任進行簡式審判程序，判決如
下：
    主  文
乙○○成年人與少年共同犯意圖供行使之用而攜帶兇器，在公共場
所聚集三人以上首謀及下手實施強暴罪，處有期徒刑拾月。
丙○○犯意圖供行使之用而攜帶兇器，在公共場所聚集三人以上下
手實施強暴罪，處有期徒刑柒月。
    事  實
一、乙○○因不滿其胞弟甲○○在外借款、擅自使用他人手機等事而
    有糾紛，竟於民國110年9月25日21時30分前某時許，召集少
    年陳○森（93年生，真實姓名、年籍詳卷）、李○旻（94年生
    ，真實姓名、年籍詳卷），一同商議欲毆打甲○○予其教訓。
    嗣乙○○因故得知甲○○將於110年9月25日21時30分前往址設屏
    東縣○○鄉○○路00號之按摩店與友人阮柏銘碰面，遂駕駛車牌
    號碼0000-00號自用小客車；少年陳○森、李○旻則騎乘機車
    ，分別於同日21時30分許前往上址等候甲○○；乙○○並去電要
    求丙○○一同前往上址等候甲○○，丙○○遂於同日21時52分許騎
    乘機車前往上址。於同日22時許，甲○○抵達上址，乙○○、丙○○明知上址為公共場所，於該處聚集3人以上發生衝突，顯
    會造成公眾或他人恐懼、不安，仍以乙○○為首謀及下手實施
    之人；丙○○則為下手實施之人，並與少年陳○森、李○旻共同
    基於攜帶兇器，在公共場所聚集三人以上實施強暴以妨害秩
    序及強制之犯意聯絡，先由乙○○指示少年陳○森、李○旻上前
    圍住甲○○，再由乙○○命少年李○旻以雙手扣住甲○○限制其行
    動自由，乙○○並手持由路邊撿拾之木製掃把1支毆打甲○○臀
    部，甲○○為閃避而跑開；丙○○則自路旁拾起塑膠水管1支交
    予少年陳○森，少年陳○森遂持該塑膠水管向甲○○手部揮擊毆
    打，過程中甲○○不慎跌倒在地；丙○○見狀亦一齊衝上前，徒
    手毆打甲○○，乙○○、丙○○及少年陳○森、李○旻即共同以上開
    方式，在上址之公共場所下手實施強暴行為，致妨害公共秩
    序及安寧，並妨害甲○○自由行動、離開現場之權利，復造成
    甲○○受有右手手肘及左側臀部紅腫等傷害（所涉傷害部分未
    據告訴）。嗣經警獲報到場，始悉上情。
二、案經屏東縣政府警察局東港分局報告臺灣屏東地方檢察署檢
    察官偵查起訴。
    理  由
一、本案被告乙○○、丙○○所犯均為死刑、無期徒刑、最輕本刑為
    三年以上有期徒刑以外之罪，亦非高等法院管轄第一審案件
    ，且被告2人於本院準備程序進行中，先就前揭被訴事實為
    有罪之陳述（見本院卷第55頁至第56頁），經受命法官告知
    簡式審判程序之旨，並聽取當事人之意見後，本院合議庭認
    無不得或不宜改依簡式審判程序進行之事，依刑事訴訟法第
    273 條之1 第1 項，裁定本件由受命法官獨任行簡式審判程
    序。又本案既經本院裁定改依簡式審判程序審理，則依刑事
    訴訟法第273 條之2 、同法第159 條第2 項之規定，不適用
    傳聞法則有關限制證據能力及證據調查之相關規定。
二、上揭事實，業據被告2人於本院準備程序及審理時均坦承不
    諱且互核一致（見本院卷第55頁至第56頁），核與證人即少
    年陳○森、李○旻於警詢之證述（見警卷第33頁至第36頁、第
    43頁至第47頁）、證人即被害人甲○○於警詢之證述（見警卷
    第57頁至第60頁），並有現場監視器擷取照片共4張（見警
    卷第73頁至第75頁）、被害人甲○○之傷勢照片共3張（見警
    卷第77頁至第79頁）、臺灣屏東地方檢察署檢察官110年11
    月5日之勘驗筆錄1份（見偵卷第34-1頁至第34-4頁）等件在
    卷可稽，足認被告2人前揭任意性之自白均核與事實相符，
    堪以採信。從而，本案事證明確，被告2人上開犯行均洵堪
    認定，應予依法論科。
三、論罪科刑：　
  ㈠按犯前項之罪，而有下列情形之一者，得加重其刑至二分之
    一：一、意圖供行使之用而攜帶兇器或其他危險物品犯之。
    二、因而致生公眾或交通往來之危險，刑法第150條第2項定
    有明文。又刑法總則之加重，係概括性之規定，所有罪名均
    一體適用；刑法分則之加重，係就犯罪類型變更之個別犯罪
    行為予以加重，成為另一獨立之罪名。刑法第150條第2項，
    得加重其刑至二分之一，係就刑法第150條第1項之基本犯罪
    類型，參考我國實務常見之群聚鬥毆危險行為態樣，慮及行
    為人意圖供行使之用而攜帶兇器或者易燃性、腐蝕性液體，
    抑或於車輛往來之道路上追逐，對往來公眾所造成之生命、
    身體、健康等危險大增，破壞公共秩序之危險程度升高，而
    有加重處罰之必要，已就刑法第150條第1項犯罪類型變更之
    個別犯罪行為予以加重，而成另一獨立之罪名，自屬刑法分
    則加重之性質。經查，被告2人在公共場所聚集3人以上，而
    被告乙○○持現場撿拾之木製掃把1支毆打被害人甲○○，造成
    被害人甲○○受有前揭體傷之結果，而該木製掃把既足以致人
    成傷，衡情其客觀上當具有危險性，而屬足以對人之生命、
    身體、安全構成威脅之兇器無訛，是被告乙○○自應構成刑法
    第150條第2項第1款之加重要件；又被告丙○○雖係以徒手方
    式毆打被害人甲○○，然其有於現場撿拾塑膠水管並交由少年
    陳○森持以毆打被害人甲○○等情，業據其2人坦認如前，則被
    告丙○○顯然對於其他被告或共犯有持兇器犯本案乙事知悉而
    有犯意聯絡，自亦構成上開加重要件。
　㈡次按刑法第302條之妨害自由罪，係妨害他人自由之概括規定
    ，如以使人行無義務之事為目的，而其方法已達剝奪他人行
    動自由之程度時，其使人行無義務之事，已為剝奪他人行動
    自由之行為所吸收，應僅成立剝奪他人行動自由罪，不再論
    以刑法第304條第1項之強制罪（最高法院87年度台上字第61
    9號判決意旨可參）。換言之，倘行為人之強暴、脅迫手段
    尚未達於剝奪他人行動自由之程度時，應僅論以強制罪。查
    本案被告乙○○係先指示少年陳○森、李○旻圍住被害人甲○○後
    ，再命少年李○旻以雙手扣住被害人甲○○以免其逃脫，復與
    被告丙○○一同毆打被害人甲○○，而共同以此方式，限制被害
    人甲○○自由離開現場之權利，且依被告乙○○於偵查中之供述
    ：毆打甲○○持續不到十分鐘，我沒有要他的命，只是想給他
    一個教訓等語（見偵卷第33頁），顯見過程非長，尚未達完
    全剝奪被害人甲○○行動自由之程度，是其2人所為僅該當強
    制罪之構成要件，起訴書雖認為被告2人係犯刑法第302條之
    剝奪他人行動自由罪，容有未洽，然因仍為同一基本社會事
    實，且為高低階段之吸收關係，爰依刑事訴訟法第300條規
    定，變更起訴法條。
　㈢再按兒童及少年福利與權益保障法第112條第1項前段規定，
    成年人教唆、幫助或利用兒童及少年犯罪或與之共同實施犯
    罪或故意對其犯罪者，加重其刑至二分之一。此係就與兒童
    或少年共同實施犯罪所為加重之概括性規定，對一切犯罪皆
    有適用，自屬刑法總則加重之性質。查被告乙○○於犯本案罪
    刑時，為滿20歲之成年人，有其戶籍資料表可佐（見本院卷
    第27頁），且其明知少年陳○森、李○旻於案發時均為12歲以
    上未滿18歲之少年，卻與其2人共同實施本案犯行，自應就
    其所犯之罪，均依兒童及少年福利與權益保障法第112條第1
    項前段規定加重其刑。至起訴書雖認被告丙○○部分亦應有上
    開加重要件之適用，惟按兒童及少年福利與權益保障法第11
    2條第1項前段規定：「成年人教唆、幫助或利用兒童及少年
    犯罪或與之共同實施犯罪或故意對其犯罪者，加重其刑至2
    分之1。」其所稱之成年人，依民法第12條規定，係指年滿2
    0歲之人而言（最高法院110年度台上字第3887號判決意旨參
    照）。而民法第12條雖將成年之年齡下修至18歲，然該條文
    係自112年1月1日始施行，故被告丙○○於犯本案時，尚未滿2
    0歲，有其戶籍資料表可參（見本院卷第33頁），即非成年
    人，縱與少年陳○森、李○旻共犯，仍不得依兒童及少年福利
    與權益保障法第112條第1項前段規定加重其刑，起訴意旨容
    有誤會，附此敘明。　　
　㈣是核被告乙○○所為，係犯兒童及少年福利與權益保障法第112
    條第1項前段及刑法第150條第2項第1款、同條第1項後段之
    成年人與少年共同意圖供行使之用而攜帶兇器，在公共場所
    聚集三人以上首謀及下手實施強暴罪、兒童及少年福利與權
    益保障法第112條第1項前段及刑法第304條第1項之成年人與
    少年共同強制罪；被告丙○○所為，則係犯刑法第150條第2項
    第1款、同條第1項後段之意圖供行使之用，而攜帶兇器在公
    共場所聚集三人以上下手實施強暴罪、刑法第304條第1項強
    制罪。至起訴書雖漏未論及被告丙○○涉犯刑法第150條第2項
    第1款之意圖供行使之用而攜帶兇器之加重要件，惟因基本
    之社會事實相同，且起訴事實業已載明被告丙○○自路邊撿持
    塑膠水管交予共犯少年陳○森持之以為本案犯行，並經本院
    當庭告知被告丙○○上開罪名（見本院卷第55頁），給予充分
    辨明之機會，尚無礙被告丙○○之訴訟防禦權行使，爰依刑事
    訴訟法第300條規定，變更起訴法條。
　㈤被告2人均係以一行為同時觸犯妨害秩序及剝奪他人行動自由
    2罪，為想像競合犯，依刑法第55條規定，被告乙○○部分應
    從一重論以成年人與少年共同意圖供行使之用而攜帶兇器，
    在公共場所聚集三人以上首謀及下手實施強暴罪；被告丙○○
    部分則應從一重論以意圖供行使之用，而攜帶兇器在公共場
    所聚集三人以上下手實施強暴罪。　
  ㈥又共犯在學理上，有「任意共犯」與「必要共犯」之分，前
    者指一般原得由一人單獨完成犯罪而由二人以上共同實施之
    情形，當然有刑法總則共犯規定之適用；後者係指須有二人
    以上之參與實施始能成立之犯罪而言。且「必要共犯」依犯
    罪之性質，尚可分為「聚合犯」與「對向犯」，其二人以上
    朝同一目標共同參與犯罪之實施者，謂之「聚合犯」，如刑
    法分則之公然聚眾施強暴、脅迫罪、參與犯罪結社罪、輪姦
    罪等是，因其本質上即屬共同正犯，故除法律依其首謀、下
    手實施或在場助勢等參與犯罪程度之不同，而異其刑罰之規
    定時，各參與不同程度犯罪行為者之間，不能適用刑法總則
    共犯之規定外，其餘均應引用刑法第28條共同正犯之規定（
    最高法院81年度台非字第233號判決意旨參照）。是被告2人
    與少年陳○森、李○旻間在上開公共場所聚集三人以上，首謀
    、下手實施而施強暴罪，被各2人與少年陳○森、李○旻有犯
    意聯絡及行為分擔，依刑法第28條規定，原均應論以共同正
    犯，惟因刑法條文有「結夥三人以上」者，其主文之記載並
    無加列「共同」之必要（最高法院79年度台上第4231號判決
    意旨參照），是本條文既以「聚集三人以上」為構成要件，
    應為相同解釋，方為適論，是除被告乙○○因與少年共犯而依
    前揭加重規定變更其所犯罪名，而於主文仍維持「共同」之
    記載外，對被告丙○○所犯妨害秩序罪部分之主文即不再為「
    共同」之記載，附此敘明。
　㈦再按犯刑法第150條第1項之在公共場所聚集三人以上實施強
    暴罪，而有下列情形之一者，得加重其刑至二分之一：一、
    意圖供行使之用而攜帶兇器或其他危險物品犯之。二、因而
    致生公眾或交通往來之危險，刑法第150條第2項定有明文。
    上開得加重條件，屬於相對加重條件，並非絕對應加重條件
    ，是以，事實審法院應依個案具體情狀，考量當時客觀環境
    、犯罪情節及危險影響程度、被告涉案程度等事項，綜合權
    衡考量是否有加重其刑之必要性。本院審酌本案之起因為被
    告乙○○為導正其胞弟即被害人甲○○之行為偏差，竟號召其友
    人即被告丙○○、少年陳○森、李○旻等人公然於上址持器械鬧
    事，並造成被害人甲○○身體受傷，然被害人甲○○並未就被告
    2人涉嫌傷害部分提出告訴，且已於本院準備程序中當庭與
    被告2人達成和解，有本院和解筆錄1份可佐（見本院卷第77
    頁至第78頁），另考量被告2人妨害社會秩序、安寧之時間
    不到10分鐘，期間甚短，聚集人數始終固定，而無持續增加
    而達難以控制之情，且被告2人與共犯少年陳○森、李○旻等
    人均係聚集於定點，並未有隨處逃竄而波及其他民眾造成傷
    亡等情形，足認被告2人本案妨害秩序所造成危害程度尚非
    重大，即無依前揭規定予以加重其刑之必要。
  ㈧爰以行為人之責任為基礎，審酌被告乙○○僅為教訓、導正其
    胞弟即被害人甲○○之行為偏差，竟不思以理性方式解決，反
    以其為首號召被告丙○○、少年陳○森、李○旻等人於前揭公共
    場所埋伏等候、聚集三人以上而持兇器共同為上開犯行，除
    導致被害人甲○○人身自由受限制以及受有體傷外，更造成公
    眾或他人恐懼不安，影響附近居民之安寧及危害社會公共秩
    序，所為均有不該，被告丙○○犯後猶辭卸責，就有無毆打被
    害人甲○○乙節，供述前後不一（見警卷第20頁、偵卷第33頁
    、本院卷第55頁），足見其犯後態度不佳；惟念及被告2人
    犯後終能坦承犯行，且已與被害人甲○○達成和解，被害人甲○○並當庭表示：事情都過了就不追究，並希望法院可以從輕
    量刑等語（見本院卷第57頁），顯見已獲得被害人甲○○宥恕
    ，暨考量被告2人均無有期徒刑以上前科之素行、犯罪之動
    機、參與程度、首從之別、目的、手段，兼衡其2人於本院
    審理時自陳之智識程度、家庭生活及經濟狀況等一切情狀（
    見本院卷第74頁），分別量處如主文所示之刑，以資懲儆。
四、沒收部分：
    按供犯罪所用、犯罪預備之物或犯罪所生之物，屬於犯罪行
    為人者，得沒收之；前項之物屬於犯罪行為人以外之自然人
    、法人或非法人團體，而無正當理由提供或取得者，得沒收
    之；前二項之沒收，於全部或一部不能沒收或不宜執行沒收
    時，追徵其價額，刑法第38條第2項至第4項分別定有明文。
    查未扣案之木製掃把及塑膠水管各1支，雖分別為被告乙○○
    持以供本案所用、被告丙○○提供予共犯少年陳○森所用之物
    ，惟均未扣案，且為其2人於現場所撿拾，業據其2人自陳在
    卷（見本院卷第55頁至第56頁），現是否存在尚屬不明，且
    檢察官亦未聲請沒收，爰均不予宣告沒收或追徵，附此敘明
    。
據上論斷，應依刑事訴訟法第273條之1第1項、第299條第1項前
段、第300條，判決如主文。
本案經檢察官張志杰、蕭惠予提起公訴，檢察官廖維中到庭執行
職務。
中　　華　　民　　國　　111 　年　　3 　　月　　31　　日
                  刑事第二庭    法  官   吳昭億
以上正本證明與原本無異。
如不服本判決應於收受判決後20日內向本院提出上訴書狀，並應
敘述具體理由；其未敘述上訴理由者，應於上訴期間屆滿後20日
內向本院補提理由書（均須按他造當事人之人數附繕本）「切勿
逕送上級法院」。
中　　華　　民　　國　　111 　年　　3 　　月　　31　　日
                                書記官   蕭秀蓉
附錄本案論罪科刑法條：
中華民國刑法第150條
在公共場所或公眾得出入之場所聚集三人以上，施強暴脅迫者，
在場助勢之人，處1年以下有期徒刑、拘役或10萬元以下罰金；
首謀及下手實施者，處6月以上5年以下有期徒刑。
犯前項之罪，而有下列情形之一者，得加重其刑至二分之一：
一、意圖供行使之用而攜帶兇器或其他危險物品犯之。
二、因而致生公眾或交通往來之危險。
中華民國刑法第304條
以強暴、脅迫使人行無義務之事或妨害人行使權利者，處3年以
下有期徒刑、拘役或9千元以下罰金。
前項之未遂犯罰之。